【裁判字號】    98,易,3157
【裁判日期】    990513
【裁判案由】    侵占
【裁判全文】
臺灣臺北地方法院刑事判決              98年度易字第3157號
公  訴  人  臺灣臺北地方法院檢察署檢察官
被      告  丁○○
            乙○○
共      同  許進德律師
選任辯護人  許峻鳴律師
上列被告等因侵占案件，經檢察官提起公訴（九十八年度偵字第
七一七號），本院判決如下：
    主  文
丁○○、乙○○均無罪。
    理  由
一、公訴意旨略以：被告丁○○與被告乙○○為夫妻，兩人均為
    設於臺北市大安區○○○路○段一七六號九樓「歐寶投資有
    限公司（Alchemy Venture Capital Limited,下稱歐寶公司
    ）」及設於美國60 Market Square, PO BOX 364, Belize
    City, Belize Central之Alchemy Corporation Limited 公
    司（下稱Ａ公司）之實際負責人，並對註冊登記於印尼之
    Heinrich Group Limited公司（下稱Ｈ公司）有掌控權，均
    為執行業務之人。Ｈ公司於民國九十六年一月二十九日欲匯
    款至Ａ公司七十萬美元，遂由瑞士銀行新加坡分行（下稱瑞
    銀新加坡分行）Ｈ公司之帳戶匯出七十萬美元至告訴人永豐
    商業銀行香港分行（下稱永豐商銀香港分行）Ａ公司之帳戶
    內，並指定花旗銀行擔任中間行。後因花旗銀行紐約分行並
    非永豐商銀香港分行之美元清算行，花旗銀行紐約分行後以
    戶名不符為由將七十萬美元退匯給瑞銀新加坡分行。丁○○
    與乙○○於九十六年一月三十日受瑞銀新加坡分行通知上開
    退匯事實，竟意圖為自己或他人不法之所有，將自己持有永
    豐商銀香港分行解匯之七十萬美元納為己用，並旋即轉入歐
    寶公司設在玉山銀行新店分行之帳戶內，挪作私人投資用途
    。後經永豐商銀香港分行收受退匯通知，要求丁○○等返還
    上開七十萬美元，經丁○○等拒絕，始查知上情。因認被告
    丁○○及被告乙○○均涉犯刑法第三百三十五條第一項之侵
    占罪嫌等語（起訴書之證據並所犯法條欄本記載被告等均係
    犯刑法第三百三十六條第二項之業務侵占罪嫌，業據全程到
    庭實行公訴之檢察官於本院九十九年二月四日審理時以言詞
    更正被告等所犯法條均為刑法第三百三十五條第一項之侵占
    罪嫌）。
二、按犯罪事實應依證據認定之，無證據不得認定犯罪事實。又
    不能證明被告犯罪者，應諭知無罪之判決，刑事訴訟法第一
    百五十四條第二項、第三百零一條第一項分別定有明文。再
    按，事實之認定，應憑證據，如未能發現相當證據，或證據
    不足以證明，自不能以推測或擬制之方法，為裁判基礎；且
    認定不利於被告之事實須依積極證據，苟積極證據不足為不
    利於被告事實之認定時，即應為有利於被告之認定；另認定
    犯罪事實所憑之證據，雖不以直接證據為限，間接證據亦包
    括在內，然無論直接證據或間接證據，其為訴訟上之證明，
    須於通常一般之人均不致有所懷疑，而得確信其為真實之程
    度者，始得據之為有罪之認定，倘其證明尚未達到此一程度
    ，而有合理之懷疑存在，無從使事實審法院得有罪之確信時
    ，即應由法院為諭知被告無罪之判決（最高法院四十年臺上
    字第八六號、三十年上字第八一六號、七十六年臺上字第四
    九八六號判例參照）。
三、本件公訴意旨認被告丁○○、乙○○涉犯刑法第三百三十五
    條第一項之侵占罪嫌，無非係以證人戊○○、己○○之證述
    （證人戊○○部份，調查局卷第十四頁至第十九頁，偵卷第
    十一頁至第十三頁、第一二八頁，本院九十九年二月四日審
    判筆錄參照；證人己○○部份，調查局卷第四十頁、第四一
    頁，本院九十九年四月二十九日審判筆錄參照）及瑞銀新加
    坡分行指示匯款電報影本一份（偵卷第五六頁、第五七頁參
    照）、中央銀行外匯局函暨其附件一份（調查局卷第六八頁
    至第七三頁參照）、被告乙○○在香港領款及指示匯款至玉
    山銀行新店分行之電文一份（他卷第八頁、第九頁參照）、
    永豐商銀香港分行匯款作業部門人員電子郵件一份（他卷第
    十頁至第十四頁參照）、告訴人發給被告等之律師函（他卷
    第十五頁至第二七頁參照）、玉山銀行新店分行函檢附開戶
    資料與交易明細一份（調查局卷第七四頁至第一一四頁參照
    ）、合作金庫商業銀行景美分行函檢附開戶資料與交易明細
    一份（調查局卷第一一五頁至第一二○頁參照）、彰化商業
    銀行吉成分行函檢附開戶資料與交易明細二份（調查局卷第
    一二一頁至第一二八頁參照）、被告帳戶資金流向表一份（
    調查局卷第一四○頁參照）資為論據。
四、證據能力之認定：
  (一)茲就被告丁○○、乙○○及其選任辯護人表示爭執之證據，
    即證人戊○○、己○○於偵查中之證述是否具有證據能力，
    論述如下：
  1.按「被告以外之人於審判外之言詞或書面陳述，除法律有規
    定者外，不得作為證據」、「證人、鑑定人依法應具結而未
    具結者，其證言或鑑定意見，不得作為證據。」，刑事訴訟
    法第一百五十九條第一項、第一百五十八條之三分別定有明
    文，又被害人、告訴人均係被告以外之人，其在偵查、審理
    中所為被害經過之陳述，仍應居於證人之地位，依法具結，
    以擔保其供述之信用性與憑信性。倘未行具結，按諸刑事訴
    訟法第一百五十八條之三之規定，不得作為證據（最高法院
    九十七年度臺上字第六一六九號判決意旨參照）。
  2.查證人戊○○於九十七年三月十日、同年十月二十四日於調
    查局所為之證述，及證人己○○於同年六月九日於調查局所
    為之證述，均屬被告以外之人於審判外之言詞陳述，為傳聞
    證據，不具證據能力；至證人即告訴代理人戊○○於九十八
    年一月二十一日及同年四月二十七日，就告訴人如何遭被告
    丁○○、乙○○侵占款項之經過有所陳述，此二次偵訊其均
    係以告訴代理人之身分應訊，且未就告訴人被害之經過，以
    證人身分作證並具結擔保其所述實在，此有該二次偵訊筆錄
    在卷可稽，揆之上開說明，其於此二次偵訊所為之指訴，亦
    無證據能力，自不得作為本案證據。
  (二)至本判決下列所引用之其他各項證據方法之證據能力，公訴
    人、被告等及其選任辯護人於本院準備程序及審判期日均未
    予爭執，且迄至言詞辯論終結前亦未再聲明異議（本院九十
    九年四月二十九日審判筆錄參照），本院審酌該等陳述作成
    時之情況，並無不宜作為證據之情事，依刑事訴訟法第一百
    五十九條之五之規定，自得作為證據，併此敘明。
五、被告之辯稱：
    被告丁○○、乙○○於本院審理時，固均坦承Ａ公司確於九
    十六年一月二十九日收到Ｈ公司所匯之七十萬美元，其等旋
    於翌（三十）日將該筆款項轉匯至歐寶公司設於玉山銀行新
    店分行帳戶之事實，惟均堅決否認有何侵占之犯行，被告丁○○辯稱：我是歐寶公司及Ａ公司之實際負責人，但我對Ｈ
    公司並無掌控權，花旗銀行擔任中間行也非我指定。我在Ａ
    公司收到Ｈ公司之匯款時，及Ａ公司因借貸而將款項轉匯至
    歐寶公司時，都不知道該筆國際匯款被花旗銀行紐約分行以
    戶名不符為由退匯予瑞銀新加坡分行的事，而是直到九十六
    年二月十四、十五日，才收到永豐商銀香港分行通知匯款作
    業程序問題，我當時即已將此訊息轉請Ｈ公司處理等語；被
    告乙○○辯稱：我只有負責歐寶公司的一些事務，未負責Ａ
    公司之事務，我不清楚Ｈ公司與Ａ公司間系爭匯款的事，我
    是事後聽被告丁○○說匯款有問題，才知道這件事等語；其
    等之選任辯護人則為其等辯護略以：永豐商銀香港分行於九
    十六年一月二十九日將系爭七十萬元美金解匯至Ａ公司帳戶
    之時，Ａ公司即已合法取得該筆款項，故被告二人處分該筆
    款項之行為不符合「易持有為所有」之要件，況被告二人主
    觀上認該筆款項係Ａ公司為Ｈ公司仲介光碟生產設備所得之
    佣金，縱遭退匯亦係因銀行內部作業疏失，與其等無關，其
    等主觀上實無何侵占犯意等語，並聲請傳喚證人即時任永豐
    商銀香港分行作業部主管甲○○到庭證明系爭匯款七十萬元
    美金遭退匯之過程。
六、經查：
  (一)被告丁○○、乙○○均為歐寶公司之實際負責人，及被告丁○○並為Ａ公司之實際負責人乙節，為被告二人所是認，且
    經證人丙○○於本院審理時證述屬實。又Ｈ公司於九十六年
    一月二十九日由瑞銀新加坡分行之帳戶將七十萬美元匯至Ａ
    公司設於永豐商銀香港分行之帳戶，並由花旗銀行紐約分行
    擔任該筆匯款之中間行，然因花旗銀行紐約分行於斯時並非
    永豐商銀之美金清算行，後遂以戶名不符為由將該筆七十萬
    美金退匯予瑞銀新加坡分行；而被告丁○○於Ａ公司收受該
    筆匯款後，旋指示被告乙○○於翌日將該筆款項自Ａ公司上
    揭帳戶匯至歐寶公司設於玉山銀行新店分行之帳戶迄今，仍
    未將款項返還永豐商銀香港分行等事實，業據證人戊○○、
    甲○○證述明確，並有瑞銀新加坡分行指示匯款電報影本一
    份（偵卷第五六頁、第五七頁參照）、中央銀行外匯局九十
    七年七月三日台央外捌字第○九七○○三四六四八號函檢歐
    寶公司自九十五年一月至九十七年五月之國外匯（受）款人
    交易資料紀錄明細一份（調查局卷第六八頁至第七三頁參照
    ）、被告乙○○在永豐商銀香港分行領款及指示匯款至玉山
    銀行新店分行電文一份（他字卷第八頁、第九頁參照）、玉
    山銀行新店分行九十七年三月十二日玉山新店字第○八○三
    一二○三函檢附歐寶公司帳戶之開戶資料與往來交易明細表
    一份（調查局卷第七四頁至第一一四頁）在卷可佐，且為被
    告二人自承在卷，首堪認定。
  (二)惟查：
  1.證人甲○○於本院九十九年四月二十九日審理時證稱：我從
    九十四年十一月一日起至建華銀行香港分行擔任作業部主管
    ，負責匯兌、存款、進出口業務，後來建華銀行與臺北國際
    商業銀行（下稱臺北商銀）合併，建華銀行為存續銀行，但
    更名為永豐商銀，我一直任職到九十七年八月離職。在合併
    前，花旗銀行紐約分行是臺北商銀的中間銀行，合併後，永
    豐商銀香港分行直到九十六年一月三十一日才以偵卷第七七
    頁至第八一頁的ＭＴ九九九電文向花旗銀行紐約分行申請變
    更銀行帳戶名稱，並從九十六年一月三十一日或二月一日起
    開始使用花旗銀行紐約分行作為中間銀行。本案Ｈ公司從瑞
    銀新加坡分行匯款至Ａ公司設於永豐商銀香港分行帳戶之流
    程，是瑞銀新加坡分行於九十六年一月二十九日先發偵卷第
    五六頁的ＭＴ一○三的押碼電文給永豐商銀香港分行，我們
    收到電文後，會去看路徑，也就是中間銀行、金額、收款人
    名稱、帳戶之記載是否正確，即該電文上５３Ａ欄位上「Ｕ
    ＢＳＷＵＳ３３」之記載，代表瑞銀新加坡分行是透過瑞銀
    紐約分行，經過５４Ａ欄位所載之「ＣＩＴＩＵＳ３３」即
    花旗銀行紐約分行作為中間行，給５７欄位所載之「ＳＩＮ
    ＯＨＫＨＨ」即永豐商銀香港分行，至於５９欄位是對於受
    款人Ａ公司的描述，該欄位第一行是帳號，第二行是戶名，
    我們收到這份電文時，會去查證中間銀行是否是我們銀行的
    中間行，也會確認受款人在我們銀行開戶的資料，經核對都
    是正確時，永豐商銀香港分行即依國際慣例，不需等中間銀
    行將款項匯給我們，就會直接把款項入帳到受款人的帳戶，
    至於中間銀行是否將款項匯給我們，則是事後再由會計部門
    去確認。客戶在辦理國際匯款時，基本上匯款人需提供中間
    銀行，但是因為有時客戶真的不知道中間銀行是哪間銀行，
    所以在這種情形我們有時會請客戶去詢問收款銀行，如果還
    是無法提供，我們不會要求客戶一定要提供，而是會請中間
    銀行直接加註。本件永豐商銀香港分行是直到九十六年二月
    中，作會計帳務核對時，才發現瑞銀新加坡分行沒把款項匯
    到我們銀行，永豐商銀香港分行即以偵卷第三十頁之ＭＴ一
    九九電文與瑞銀新加坡分行聯繫，要求他們盡快把款項清算
    給我們，但瑞銀新加坡分行則以偵卷第三十頁反面之ＭＴ一
    九九電文表示因錢被花旗銀行紐約分行退回，要求我們把之
    前他們所發的ＭＴ一○三當作無效電文，主管將此事告訴我
    後，我即透過總行同業金融部，利用電子郵件與瑞銀新加坡
    分行承辦人Ｖｉｋｉ  Ｃｈｏｉ聯繫，偵卷第六九頁至第七
    四頁之電子郵件即我與她往來之電子郵件及譯文等語明確（
    本院當日審判筆錄參照）。由證人甲○○上揭證詞，及卷附
    之ＭＴ一○三、ＭＴ一九九電文及甲○○與Ｖｉｋｉ  Ｃｈ
    ｏｉ間往來之電子郵件（偵卷第三十頁、第五六頁、第六九
    頁至第七四頁參照），可知國際匯款時，中間銀行或係由匯
    款人逕向收款銀行確認後提供，或係由匯款銀行直接與收款
    銀行、中間銀行確認後加註，均非受款人之責任，即難認本
    件匯款中間銀行之指定，與被告丁○○實際負責經營之Ａ公
    司有何關係。
  2.再由證人甲○○之上開證述內容內容可知，匯款人於辦理國
    際匯款時，原則上雖需填寫中間銀行，然因一般民眾實無從
    得知各銀行之中間銀行，故實務上係由匯款人逕向收款銀行
    （在本案即為永豐商銀香港分行）查詢後填寫，且銀行在辦
    理國際匯款事務時，依據國際慣例，收款銀行收受匯款銀行
    之ＭＴ一○三電文後，雖無需等待中間銀行將款項解匯至收
    款銀行，然仍應核對該電文上所載之路徑，即中間銀行、金
    額、收款人名稱、帳戶等之記載是否正確，且需查證該電文
    上所載中間銀行是否確為收款銀行之中間行，始得將款項入
    帳至受款人帳戶。由是可知，收款銀行於收受ＭＴ一○三電
    文後，對該電文上記載之中間銀行負有實質審查之義務，倘
    該中間銀行之記載有誤，即應不予入帳，則被告豈有可能透
    過指定錯誤之中間銀行，故意造成退匯、致收款銀行無從清
    算款項之方式，遂行侵占犯行？是本件被告二人應無公訴人
    所指透過指定花旗銀行紐約分行擔任中間銀行之方式侵占款
    項之行為。
  3.況由證人甲○○上開所證：永豐商銀香港分行係遲至九十六
    年二月中始知悉該筆匯款遭退匯之事並進行後續處理等語，
    及證人丙○○於本院九十九年四月二十九日審理時證稱：我
    係Ａ公司聯絡人，曾接獲甲○○的電話，告知七十萬美元匯
    款被退匯的事情，當時甲○○請我試著幫忙聯絡匯款人，後
    甲○○又在九十六年二月十五日寄偵卷第五九頁之電子郵件
    給我，我就把這件事告訴丁○○等語屬實（本院當日審判筆
    錄參照），可知被告丁○○經由證人丙○○而得知系爭七十
    萬元美金匯款遭退匯之時點，係在九十六年二月十五日以後
    ，自難以其事後知悉系爭匯款退匯一節，遽論其於事前之九
    十六年一月三十日指示被告乙○○將款項轉匯至歐寶公司時
    ，主觀上有何侵占之故意，更遑論被告乙○○將該筆匯款轉
    匯時，與被告丁○○有何主觀犯意之聯絡。
  4.公訴人雖主張：被告丁○○、乙○○對Ｈ公司有掌控權，認
    瑞銀新加坡分行於九十六年一月三十日將退匯情形通知Ｈ之
    時點，即為被告丁○○、乙○○知悉之時點等語，然查：
  (1)按「證人之證言，依內容可分為體驗之供述與意見之供述，
    前者係就親身體驗之客觀事實所為之供述，原則上具有證據
    能力；後者則供述其個人判斷某事項之意見，因一般證人對
    該事項未必具備專門知識經驗，與鑑定人或鑑定證人係本其
    專業而提供判斷意見之情形有別，其意見之判斷，自不免生
    個人主觀偏見與錯誤臆測之危險，刑事訴訟法乃於第一百六
    十條明定：證人之個人意見或推測之詞，除以實際經驗為基
    礎者外，不得作為證據。此即學理上所稱之意見法則。但證
    人於供證時，常就其體驗事實與個人判斷意見參雜不分，一
    併供述，事實審法院自應將其中無證據能力之屬於證人個人
    意見部分予以排除，僅得就證人體驗之供述，為證據價值之
    判斷。」，此有最高法院九十五年度臺上字第四七三七號判
    決意旨可資參照。
  (2)公訴人認被告丁○○、乙○○對Ｈ公司有掌控權，無非係以
    證人戊○○之證述，及瑞銀新加坡分行Ｖｉｋｉ  Ｃｈｏｉ
    與永豐商銀香港分行甲○○間之往來電子郵件為其論據。惟
    查，由卷附電子郵件譯文觀之，Ｖｉｋｉ  Ｃｈｏｉ對Ｈ公
    司客戶之描述，僅有「他是個忙碌的商人，現在正在印尼並
    即將到訪本行的新加坡辦公室」、「我們亦得知花旗銀行的
    某位人員將飛到我們客戶位於臺北的家，向客戶解釋此情形
    以及花旗銀行的失誤。因為這是個聯名帳戶，僅有他太太的
    簽字無法授權扣款」等語（偵卷第七三頁參照），實難僅以
    上開文字描述推知被告丁○○、乙○○即為Ｖｉｋｉ  Ｃｈ
    ｏｉ所指之Ｈ公司負責人；又證人戊○○於本院九十九年二
    月四日審理時證稱：我是從瑞銀新加坡分行寄給永豐商銀香
    港分行的電子郵件，提到Ｈ公司的有權動用帳戶人是一對夫
    妻，先生是一名忙碌的商人，在臺灣、印尼、新加坡都有生
    意，太太住在台北，認為這些描述與丁○○、乙○○非常類
    似，所以才懷疑丁○○、乙○○就是Ｈ公司之有權簽章人，
    我不知道花旗銀行究竟是誰到Ｈ公司負責人臺北的家拜訪，
    我們試著向花旗銀行及瑞銀新加坡分行詢問過，但都找不到
    答案等語（本院當日審判筆錄參照），由是可知，證人戊○○上揭證言，僅為其個人就瑞銀新加坡分行與永豐商銀香港
    分行間之信件往來內容所為之判斷，屬於意見之供述，其意
    見之判斷，自有生個人主觀偏見與錯誤臆測之危險，依刑事
    訴訟法第一百六十條之規定及上開最高法院判決意旨，自不
    得作為證據。據此，公訴意旨單憑上開證據，推論被告丁○○、乙○○對Ｈ公司有實質上之掌控權，尚嫌遽斷。
  (3)公訴人雖於本院審理時陳稱：告訴人於本院民事庭起訴請求
    被告返還系爭七十萬元美金之案件，刻經民事庭法官發函至
    新加坡法院，以查詢Ｈ公司設於瑞銀新加坡分行帳戶之開戶
    資料，希俟資料函覆後可供參酌等語。惟由證人甲○○上揭
    證詞，已可知悉辦理國際匯款之時，中間銀行係由匯款人逕
    向收款銀行（在本案即為永豐商銀香港分行）查詢後填寫，
    參以花旗銀行紐約分行本即永豐商銀前身之臺北商銀之中間
    銀行，合併後永豐商銀香港分行於九十六年一月三十一日向
    花旗銀行紐約分行完成更名手續，並啟用作為合併後之中間
    銀行（偵卷第七七頁至第八一頁），本件與永豐商銀香港分
    行收受ＭＴ一○三電文當時，經核對亦認為其上記載均無誤
    等情，堪認本件退匯之原因，應係收款銀行即永豐商銀香港
    分行本身之謬誤，誤認合併後之更名手續均已完成，而將花
    旗銀行紐約分行提供予Ｈ公司填載為中間銀行無訛。故無論
    被告丁○○、乙○○與Ｈ公司負責人間是何關係，均無從據
    以論斷其等就該筆國際匯款有何侵占之犯行，從而本院認Ｈ
    公司設於瑞銀新加坡分行帳戶之開戶資料，應無調查之必要
    ，併此敘明。
七、綜上所述，公訴人所提出之證據，均無法證明被告丁○○、
    乙○○有何侵占之犯行，被告二人雖未將七十萬美元返還告
    訴人，然此核屬民事糾葛，宜循民事途徑解決，始為正途。
    此外，復查無其他積極證據，足資證明被告二人確有公訴意
    旨所指之犯行，揆諸首揭規定及說明，本案既不能證明被告
    按人犯罪，即應均為無罪判決之諭知，以免冤抑。
據上論斷，應依刑事訴訟法第三百零一條第一項，判決如主文。
本案經檢察官謝憲杰到庭執行職務。
中    華    民    國    99    年    5     月    13    日
                  刑事第九庭審判長法  官  林怡秀
                                  法  官  劉素如
                                  法  官  張詩芸
以上正本證明與原本無異。
如不服本判決應於收受送達後10日內向本院提出上訴書狀，並應
敘述具體理由；其未敘述上訴理由者，應於上訴期間屆滿後20日
內向本院補提理由書（均須按他造當事人之人數附繕）「切勿逕
送上級法院」。
                                  書記官  顏淑華
中    華    民    國    99    年    5     月    13    日

司法院資訊處製作；財團法人民間司法改革基金會備份。
